ACORDAO-COMPLETO-2414266

ACÓRDÃO 1489/2020 ATA 21/2020 - PLENÁRIO

VISTOS, relatados e discutidos estes embargos de declaração opostos por Carlos José Castro Marques contra o Acórdão 980/2020-TCU-Plenário, por meio do qual este Tribunal negou provimento a recurso de revisão interposto por Loester Imperiano da Silva contra o Acórdão 399/2011-TCU-Plenário, parcialmente modificado pelo Acórdão 801/2014-TCU-Plenário, que trataram de tomada de contas especial instaurada pelo Serviço Nacional de Aprendizagem Rural - Administração Central diante da malversação de recursos próprios da entidade e de recursos provenientes de convênios e contratos firmados com entes da Administração Pública Federal.
ACORDAM os Ministros do Tribunal de Contas da União, reunidos em Sessão do Plenário, diante das razões expostas pelo Relator, em:
9.1. com fundamento nos arts. 32, inciso II, e 34 da Lei 8.443/1992, conhecer e rejeitar os presentes embargos de declaração; e
9.2. dar ciência deste acórdão ao embargante.

Embargos de declaração contra acórdão que negou provimento a recurso de revisão interposto por responsável em face de deliberação que julgou irregulares as contas de responsáveis e condenou-os ao pagamento de débito diante da malversação de recursos próprios da entidade e de recursos provenientes de convênios e contratos firmados com entes da Administração Pública Federal.

Administração Regional do Senar no Estado da Paraíba.

3. Interessados/Responsáveis/Recorrentes:
3.1. Interessado: Administração Regional do Senar No Estado da Paraíba (04.428.605/0001-39)
3.2. Responsáveis: Antônio Celso Cavalcanti de Andrade Filho (XXX.936.824-XX); Carlos José Castro Marques (XXX.964.424-XX); Eraldo Dantas da Nóbrega (XXX.216.054-XX); Eraldo Xavier Pimentel (XXX.261.524-XX); Federação da Agricultura e Pecuária da Paraíba (08.560.005/0001-80); Frank Roberto Santana Lins (XXX.338.604-XX); Geraldo Clemente Galvão (XXX.452.941-XX); Iênio Gomes da Veiga Pessoa Júnior (XXX.164.404-XX); Joel de Moraes Andrade (XXX.645.034-XX); José Martinho de Andrade Silveira (XXX.911.184-XX); José Ramalho Felipe (XXX.276.004-XX); Loester Imperiano da Silva (XXX.499.604-XX); Manoel Porfírio Neves (XXX.006.104-XX); Marcus Alânio Martins Vaz (XXX.449.404-XX); Mario Antonio Pereira Borba (XXX.690.364-XX); Otacílio Albino de Araújo (XXX.398.464-XX); Otavio Augusto Pereira Sitonio Pinto (XXX.373.444-XX); Rivaldo Alves Pereira da Costa (XXX.635.534-XX); Roberto Vasconcelos Alves (XXX.621.504-XX); Rousseau Imperiano da Silva (XXX.866.034-XX).
3.3. Recorrente: Carlos José Castro Marques (XXX.964.424-XX).

13.1. Ministros presentes: José Mucio Monteiro (Presidente), Walton Alencar Rodrigues, Benjamin Zymler, Augusto Nardes (Relator), Aroldo Cedraz, Raimundo Carreiro, Ana Arraes, Bruno Dantas e Vital do Rêgo.
13.2. Ministros-Substitutos presentes: Marcos Bemquerer Costa e André Luís de Carvalho.

AUGUSTO NARDES

Ministro Augusto Nardes.

Trata-se de embargos de declaração opostos por Carlos José Castro Marques (peça 885) contra o Acórdão 980/2020-TCU-Plenário, por meio do qual este Tribunal negou provimento a recurso de revisão interposto por Loester Imperiano da Silva contra o Acórdão 399/2011-TCU-Plenário, parcialmente modificado pelo Acórdão 801/2014-TCU-Plenário, que trataram de tomada de contas especial instaurada pelo Serviço Nacional de Aprendizagem Rural - Administração Central, em atenção ao determinado por intermédio do item 8.2.2 da Decisão 1.078/2000 - TCU - Plenário, proferido sobre a Denúncia constante do TC-Processo 014.482/1999-1, acerca de irregularidades na Administração Regional do referido Serviço, nos exercícios de 1997 a 1999, consistentes na malversação de recursos próprios da entidade e de recursos provenientes de convênios e contratos firmados com entes da Administração Pública Federal.
2.	O embargante manifesta-se nos seguintes termos:	
Ao peticionário foi atribuída o seguinte: Que o Sr. Carlos José Castro Marques teria recebido pagamentos por serviços de mobilização, supervisão, assessoria especial do Presidente, coordenação de convênios e acompanhamento de projetos, sem a correspondente prestação desses serviços.
Após notificação, o interessado apresentou defesa, contudo, de acordo com a Corte seus argumentos restaram insubsistentes, devido à ausência de efetiva comprovação da realização dos serviços em comento.
Ato contínuo, opôs embargos de declaração, no entanto, estes foram conhecidos, mas no mérito negou-se provimento, através do Acórdão 1.477/2012-TCU. Posteriormente, o interessado interpôs Recurso de Reconsideração, o qual fora conhecido, entretanto, no mérito não fora provido.
	Acerca ainda do andamento processual, este peticionário juntou aos autos Petição (Peça 817) , momento em que requereu dessa Corte de Contas da União o aproveitamento da decisão que será emitida acerca do Recurso de Revisão (Peça 731) interposto em 27/09/2017 por um dos interessados no processo, qual seja, o Sr. LOESTER IMPERIANO DA SILVA. Este último, no bojo do recurso, conforme já esclarecido na Petição (Peça 817) , apresentou os seguintes pontos:
 (...) 
Pois bem. A Petição (Peça 817) juntada por este interessado fora recebida pela Corte de Contas da União e encaminhada para análise. Entrementes, ressalte-se que um dos pontos levantados pelo recorrente, Sr. Loester Imperiano e por este peticionário na peça 817, foi o da existência de processo na esfera criminal em que foram absolvidos (sentença constante nos autos) .
Contudo, ao emitir voto no Acórdão que ora se embarga, o D. Relator destacou que a absolvição criminal só afasta a responsabilidade administrativa e cível quando for reconhecida ou provada a inexistência do fato ou a negativa da autoria em relação ao responsável. Deste modo, manteve a decisão objeto da revisão, uma vez que não teria havido a inexistência do fato ou negativa da autoria.
 (...) 
Diante deste entendimento a parte embargante vem, à presença de Vossas Excelências para requerer a reforma do Acórdão, em razão da omissão e da contradição e com base na argumentação a seguir delineada.
III - DA CONTRADIÇÃO e OMISSÃO DO DECISUM;
Com efeito, uma decisão deve seguir um raciocínio coerente de maneira que os seus preceitos trilhem uma sequência lógica e ordenada que culmine com a decorrente conclusão, sem conter nenhum tipo de omissão, contradição ou obscuridade.
No que tange a esse raciocínio coerente, cabe destacar, data vênia, que segundo o acórdão embargado, bem como o posicionamento do Corpo Técnico ao longo da instrução, a absolvição criminal só afastaria a responsabilidade administrativa e cível, nos casos em que fosse reconhecida ou provada a inexistência do fato ou a negativa da autoria em relação ao responsável. Logo, conjecturou-se que a decisão na esfera federal (anexada aos autos junto a petição deste ora embargante) não reconheceu a inexistência do cometimento do fato, o que não procede. Vejamos:
Na Ação penal movida pelo Ministério Público Federal, 16ª Vara Federal, Processo 0007072-03.2000.4.05.82, existe decisão publicada no DJ em 30/11/2016, que julgou improcedente o pedido formulado na denúncia com absolvição do peticionário, provando o não cometimento do crime.
No bojo das ALEGAÇÕES FINAIS o próprio PARQUET MINISTERIAL requereu a absolvição do réu, uma vez que "em juízo foi esclarecido que o aludido réu, embora não tivesse expediente fixo interno (na Sede do SENAR -PB) , DESEMPENHAVA ATIVIDADES EXTERNAS." (...) 
Do mesmo modo, ao averiguar os autos, bem como realizar audiência, o MAGISTRADO registrou na SENTENÇA, a improcedência da denúncia, "APÓS ANÁLISE DE TODO O CONJUNTO PROBATÓRIO, " implicando, desse modo, em reconhecimento do não cometimento de irregularidades por parte do Sr. Carlos José Castro Marques, (...) 
Logo, Douto Relator, o documento ora encartado (sentença) junto à peça 817 possibilita efetivamente a formação de novo juízo acerca da matéria, conforme a própria Auditoria desta Corte evidenciou que, caso existisse sentença penal absolutória o entendimento dessa Corte poderia ser modificado.
	Evidencie-se, por fim, que no bojo da sentença consta que após análise de todo o arcabouço probatório, bem como também em juízo as provas testemunhais além das documentais, o MPF entendeu que fora efetivamente esclarecido que o aludido réu, embora não tivesse expediente fixo interno (na sede do SENAR -PB) , desempenhava as atividades externas, do mesmo modo entendeu o julgador.
 (...) 
Deste modo, é manifesta a ausência de prova de que houve dano ou prejuízo ao Erário causado pelo interessado e demais, inclusive, fato este já aclarado nos autos desse processo e agora também, corroborado pelo Parquet Ministerial e decisium da Justiça Federal do Estado da Paraíba (TRF5) , ficando comprovado a ausência de materialidade e da autoria do delito. Logo, ausência de prática de crime.
Por fim, pertine ressaltar que as instâncias penais e administrativas são independentes, contudo, há vinculação em caso de sentença penal absolutória inexistindo o crime ou negativa da autoria do crime. Logo, D. Relator, se o MPF e julgador entenderam que o embargante prestou os serviços realizando as atividades para as quais fora contratado, quais sejam as atividades externas, data vênia, seria totalmente desarrazoado condená-lo a imputação de débito e pagamento de multa por serviços que reconhecidamente foram prestados.
No caso em tela, conforme esclarecido ao longo do texto, o então réu CARLOS JOSÉ CASTRO MARQUES, foi absolvido na Ação Penal, tendo ficado registrado, inclusive pelo MPF, que ele exercia as ATIVIDADES, o que consequentemente impõe a premente necessidade de que seja considerada por essa Douta Corte de Contas a decisão emitida no bojo da Ação Penal aos interessados.
Portanto, se o feito Administrativo está atrelado ao feito criminal, a absolvição no âmbito criminal alcança o feito administrativo.
Continua a ser, data vênia, contraditório manter a decisão por indicação de que os serviços não teriam sido prestados pelo embargante, quando a própria Instrução dessa Corte de Contas ao examinar (Peça 227) o Recurso de Reconsideração interposto registrou que realmente os contratos não tinham fixação de horários:
	Para que haja condenação, é necessário juízo de certeza, demonstração de provas robustas, ao passo que para absolvição basta a dúvida, com aplicação do in dúbio pro reu. No caso dos autos, há a sentença absolutória, dentro desta sentença federal há o reconhecimento de o Sr. Carlos José prestou os serviços, bem como há provas robustas nos autos de que o embargante não cometeu irregularidades. 
	Consoante se sabe, D. Relator, o Serviço Nacional de Aprendizagem Rural - Senar, segundo a Lei 8.315/1991, foi criado com o objetivo maior de organizar, administrar e executar o ensino de formação profissional rural, ou seja, os seus termos e objetivos maiores são direcionados para o trabalhador rural.
	Dessa forma, o Senar-PB não poderia ser diferente, uma vez que é a mesma instituição, apenas com a diferença do foco ser mais estrito, qual seja voltado para os trabalhadores rurais do território paraibano. Esta parte introdutória é pertinente porque destaca claramente que se o objetivo do Senar é de, em suma, "organizar, administrar e executar o ensino de formação profissional rural", os serviços a serem desempenhados pela instituição deverão ser efetivados no interior, onde se concentram as áreas de predominância rural, e não na capital onde fica localizada a sede daquela instituição. Posto isto, vejamos
	No que concerne ao embargante é importante pontuar que este fora contratado pelo SENAR PB para realizar serviços no interior, tal como a região do Cariri Paraibano, em que se realizam diversas atividades ligadas ao produtor rural.
Continua a ser contraditório e omisso, a manutenção do decisum, quando os contratos firmados entre o Senar PB e o Sr. Carlos José Castro Marques contidos nestes autos são bem claros, sendo possível observar que nenhuma das cláusulas contratuais fazem disposição sobre carga horária ou até mesmo o obrigava a comparecer assiduamente a sede da instituição em João Pessoa (Capital da Paraíba) , até porque se o interessado fosse a sede do Senar PB corriqueiramente, provavelmente, este seria o sinal de que os serviços não estariam sendo prestados, haja vista que os mesmos se davam na região interiorana do estado.
Ainda sobre essa questão contratual, ao analisar os contratos é possível extrair da Cláusula Primeira - Do objeto era "prestação de serviços a serem desenvolvidos no interior (zona rural) do Estado da Paraíba". Vejamos:
 (...) 
Assim sendo, os serviços eram realizados de acordo com a atividade que estivesse sendo desenvolvida na região interiorana. Destaca-se, também, os recibos emitidos descriminam os serviços executados pelo Sr. Carlos José Castro Marques.
 (...) 
	Ressalte-se ainda as Declarações emitida tanto pelo Superintendente do Senar, à época, quanto pelo Presidente da Associação Paraibana dos Criadores de Ovinos e Caprinos, evidenciando que o Sr. Carlos José Castro Marques prestou, sim, os serviços ao SENAR - PB.
	Logo, pela lógica do que ora se apresenta ao longo deste ponto é cediço que é muito mais condizente que os declarantes acima descritos realmente conhecessem o Sr. Carlos José enquanto prestador de serviços pelo SENAR do que, por exemplo, os funcionários do escritório de João Pessoa, posto que o peticionário não prestava serviços na sede do SENAR, uma vez que seu trabalho era externo.
Posto isto, conforme esclarecido ao longo do texto, o então réu CARLOS JOSÉ CASTRO MARQUES, foi absolvido na Ação Penal, o que consequentemente impõe a premente necessidade de que seja considerada por essa Douta Corte de Contas a decisão emitida no bojo da Ação Penal aos interessados, novamente, ressaltando-se que o MPF, conforme trechos acostados acima, reconheceu a prestação dos serviços, levando ao pedido de arquivamento dos autos.
ANTE O EXPOSTO, requer-se o conhecimento e o provimento dos presentes EMBARGOS DE DECLARAÇÃO, para sanar as contradições e omissões encontradas, bem como atribuir efeitos infringentes, em virtude dos esclarecimentos aportados nestes aclaratórios, para modificar o Acórdão embargado, de modo a excluir o ora recorrente de todas as imputações, em razão de existência de DECISÃO PENAL ABSOLUTÓRIA, que trata da mesma situação fática e fora emitida no Processo n.º 0007072-03.2000.4.05.8200, reconhecendo que houve a efetiva prestação dos serviços pelo embargante, Sr. CARLOS JOSÉ DE CASTRO MARQUES.
É o Relatório.

8.1. Maria Veronica Luna Freire Guerra (9492/OAB-PB) e outros, representando Loester Imperiano da Silva.  
8.2. Eliziane de Souza Carvalho (14.887/OAB-DF) e outros, representando Mario Antonio Pereira Borba e Administração Regional do Senar No Estado da Paraíba;  
8.3. John Johnson Gonçalves Dantas de Abrantes (1663/OAB-PB) e outros, representando Rivaldo Alves Pereira da Costa.  
8.4. Raissa Fernandes de Carvalho Lins, representando Frank Roberto Santana Lins.  
8.5. Giordanno Loureiro Cavalcanti Grilo (11.134/OAB-PB), representando José Ramalho Felipe.  
8.6. Félix Araújo Filho (9454/OAB-PB) e outros, representando José Martinho de Andrade Silveira.  
8.7. Ricardo Antonio e Silva Afonso Ferreira (3535/OAB-PB), representando Joel de Moraes Andrade.  
8.8. Walbia Imperiano Gomes (15556/OAB-PB) e outros, representando Rousseau Imperiano da Silva e Loester Imperiano da Silva;  
8.9. Paulo Ítalo de Oliveira Vilar (14.233/OAB-PB), Alysson Cássio Barbosa da Silva e outros, representando Carlos José Castro Marques.  
8.10. Hermann Cesar de Castro Pacífico (6072/OAB-PB), representando Eraldo Dantas da Nóbrega.  
8.11. José Gomes da Veiga Pessoa Neto (2769/OAB-PB), representando Iênio Gomes da Veiga Pessoa Júnior e Geraldo Clemente Galvão.

Não atuou.

TOMADA DE CONTAS ESPECIAL. PAGAMENTOS SEM A CORRESPONDENTE PRESTAÇÃO DE SERVIÇOS. PAGAMENTOS DE SERVIÇOS NÃO RELACIONADOS ÀS FINALIDADES DA ENTIDADE. PAGAMENTO IRREGULAR DE DIÁRIAS E PASSAGENS. OMISSÃO NO DEVER DE PRESTAR CONTAS DE CONVÊNIO. CONTAS IRREGULARES. DÉBITO. MULTA. QUITAÇÃO A UM DOS RESPONSÁVEIS. RECURSOS DE RECONSIDERAÇÃO. PROVIMENTO PARCIAL A DOIS RECURSOS. NÃO PROVIMENTO DOS DEMAIS. RECURSO DE REVISÃO. PROPOSTAS ALTERNATIVAS. PRESCRIÇÃO: NÃO OCORRÊNCIA. SENTENÇA NA ESFERA PENAL. NÃO REPERCUSSÃO NA ESFERA ADMINISTRATIVA. CONDENAÇÃO AO RESSARCIMENTO DO DANO AO ERÁRIO POR MAIS DE UMA INSTÂNCIA. INEXISTÊNCIA DE AFRONTA O PRINCÍPIO DO NON BIS IN IDEM. EXISTÊNCIA DE AÇÃO CIVIL PÚBLICA VERSANDO SOBRE A MESMA MATÉRIA: INDEPENDÊNCIA DAS INSTÂNCIAS. CONHECIMENTO. NÃO PROVIMENTO. EMBARGOS DE DECLARAÇÃO. CONHECIMENTO. AUSÊNCIA DE CONTRADIÇÃO E OMISSÃO. REJEIÇÃO.

TOMADA DE CONTAS ESPECIAL (TCE)

não atuou.

Trata-se de embargos de declaração opostos por Carlos José Castro Marques contra o Acórdão 980/2020-TCU-Plenário, por meio do qual este Tribunal negou provimento a recurso de revisão interposto por Loester Imperiano da Silva contra o Acórdão 399/2011-TCU-Plenário, parcialmente modificado pelo Acórdão 801/2014-TCU-Plenário, que trataram de tomada de contas especial instaurada pelo Serviço Nacional de Aprendizagem Rural - Administração Central diante da malversação de recursos próprios da entidade e de recursos provenientes de convênios e contratos firmados com entes da Administração Pública Federal.
2.	Nesta oportunidade, o embargante alega, em suma, que a deliberação recorrida estaria eivada de contradição e omissão, tendo em vista que, 
"na Ação penal movida pelo Ministério Público Federal, 16ª Vara Federal, Processo 0007072-03.2000.4.05.82, existe decisão publicada no DJ em 30/11/2016, que julgou improcedente o pedido formulado na denúncia com absolvição do peticionário, provando o não cometimento do crime".
3.	Complementa que 
"se o MPF e julgador entenderam que o embargante prestou os serviços realizando as atividades para as quais fora contratado, quais sejam as atividades externas, data vênia, seria totalmente desarrazoado condená-lo a imputação de débito e pagamento de multa por serviços que reconhecidamente foram prestados".
4.	Finaliza, em relação à contradição e omissão, afirmando que 
"os contratos firmados entre o Senar PB e o Sr. Carlos José Castro Marques contidos nestes autos são bem claros, sendo possível observar que nenhuma das cláusulas contratuais fazem disposição sobre carga horária ou até mesmo o obrigava a comparecer assiduamente a sede da instituição em João Pessoa (Capital da Paraíba) , até porque se o interessado fosse a sede do Senar PB corriqueiramente, provavelmente, este seria o sinal de que os serviços não estariam sendo prestados, haja vista que os mesmos se davam na região interiorana do estado".
5.	Satisfeitos os requisitos atinentes à espécie, os presentes embargos devem ser conhecidos, com fundamento nos arts. 32, inciso II, e 34 da Lei 8.443/1992.
6.	Previamente a qualquer análise, no que respeita às preliminares de mérito, bem assim ao caráter pedagógico que deve ser conferido às deliberações deste Tribunal, considero oportuno lembrar que a natureza peculiar dos embargos de declaração restringe o seu alcance à mera correção de obscuridade, omissão ou contradição da deliberação recorrida, a fim de esclarecer, interpretar ou completar o pronunciamento anteriormente emitido, em benefício da sua melhor compreensão ou inteireza (v.g.: Acórdão 434/2018-TCU-Plenário, entre outros) . 
7.	Nessa linha, a doutrina atualizada, bem representada pela inteligência de Vicente Greco Filho, define esses vícios da deliberação nos seguintes termos: 
" (...) obscuridade: defeito consistente na difícil compreensão do texto da sentença e pode decorrer de simples defeito redacional ou mesmo de má formulação de conceitos, havendo obscuridade quando a sentença está incompreensível no comando que impõe e na manifestação de conhecimento e vontade do juiz. contradição: afirmação conflitante, quer na fundamentação, quer entre a fundamentação e a conclusão, sendo que, nesses casos, a correção da sentença, em princípio, não levaria a uma verdadeira modificação da sentença, mas apenas a um esclarecimento de seu conteúdo. omissão: caso em que a sentença é complementar, passando a resolver questão não solucionada, ganhando substância, portanto, sendo que as questões que devem ser resolvidas pelo juiz são todas as relevantes postas pelas partes para a solução do litígio, bem como as questões de ordem pública que o juiz deve resolver de ofício, como, por exemplo, a coisa julgada." (in Direito Processual Civil Brasileiro 11ª edição, 2º Volume, Editora Saraiva, p. 259/260) . 
8. 	No mesmo sentido a jurisprudência dos tribunais pátrios, da qual reproduzo excerto do voto condutor da deliberação transcrita a seguir, do egrégio Superior Tribunal de Justiça (STJ) , a rememorar que os declaratórios: 
" (...) objetivam expungir da decisão embargada, o vício da omissão, entendida como aquela advinda do próprio julgado e prejudicial à compreensão de causa, e não aquela que entenda o embargante, ainda mais como meio transverso a impugnar os fundamentos da decisão recorrida." (STJ, EDcl REsp 351490, DJ 23/09/2002) . 
9.	Essa compreensão é também do egrégio Supremo Tribunal Federal (STF) , consoante se extrai do seguinte julgado daquela Corte Maior: 
"EMENTA: EMBARGOS DE DECLARAÇÃO NO RECURSO ORDINÁRIO EM HABEAS CORPUS. PENAL E PROCESSUAL PENAL. INEXISTÊNCIA DE OBSCURIDADE, CONTRADIÇÃO OU OMISSÃO. AUSÊNCIA DE VÍCIO APTO A ENSEJAR QUALQUER DAS HIPÓTESES DE CABIMENTO DOS EMBARGOS DE DECLARAÇÃO. PRETENSÃO DE REDISCUTIR MATÉRIA JÁ DECIDIDA. EFEITOS INFRINGENTES. IMPOSSIBILIDADE. EMBARGOS DECLARATÓRIOS DESPROVIDOS. 1. Os embargos de declaração são cabíveis quando houver, na sentença ou no acórdão, obscuridade, contradição ou omissão. Inexistentes quaisquer desses vícios, não se pode falar em cabimento do recurso de embargos de declaração. 2. A pretensão de rediscutir a matéria de fundo constante da impetração é inviável na via estreita dos embargos declaratórios, máxime quando inexiste nulidade processual a ser sanada. 3. In casu, verifica-se que a pretensão do embargante é o rejulgamento da impetração, inviável na via estreita dos embargos declaratórios. 4. Embargos declaratórios desprovidos." (Emb. Decl. no Recurso Ordinário em Habeas Corpus 121.103 Distrito Federal. Rel.: Min. LUIZ FUX. Julg. 31/5/2016 - destaquei) .
10.	Adotadas essas premissas, observo que, em verdade, as razões recursais já foram analisadas na deliberação recorrida e todas as questões foram decididas, não caracterizando qualquer contradição no fato de não terem sido adotadas as teses e interpretações preferidas pelo embargante.
11.	De início, cabe ressaltar que o recurso de revisão questionado não foi interposto pelo ora embargante. A propósito, o sr. Carlos José Castro Marques apresentou, à época, documento (peça 817) que foi recebido como mera petição (peça 836) , com base na fundamentação apresentada pelo Ministério Público junto a este Tribunal (peça 834) , conforme registrei no voto da deliberação recorrida, in verbis:
17.	Por fim, registro que o Sr. Carlos José Castro Marques apresentou solicitação a este Tribunal (peça 817) no sentido de que, quando da análise de mérito do recurso de revisão do Sr. Loester Imperiano, fossem-lhe estendidos os efeitos da decisão que sobreviesse, com fundamento no art. 281 do Regimento Interno desta Corte (RITCU) , vez que teria sido absolvido em ação penal relacionada aos fatos tratados neste processo juntamente com o Sr. Loester Imperiano, conforme já registrado no recurso de revisão desse responsável.
18.	Em despacho de peça 836, recebi a peça como mera petição, uma vez que o eventual aproveitamento do recurso de revisão interposto pelo Sr. Loester Imperiano da Silva em favor do peticionante dependeria do exame de mérito de tal recurso (art. 50, § 2º, da Resolução TCU 259/2014) , não cabendo ao Tribunal, naquela oportunidade, efetuar juízo prévio em relação a essa questão (peça 834) . De qualquer modo, a deliberação que ora apresento no sentido do não provimento do recurso de revisão não beneficia o peticionário. 
12.	Desse modo, questões específicas afetas à situação do embargante não foram apreciadas pois não se encontravam no recurso de revisão apresentado por outro responsável, em situação que guardava contornos distintos.
13.	Por certo, a sentença penal suscitada no mencionado recurso teria o condão de ser aproveitada por todos os responsáveis, razão pela qual é oportuno rememorar os termos do voto que embasou a prolação do Acórdão 980/2020-TCU-Plenário:
14.	Por fim, no tocante ao possível afastamento da condenação imposta ao recorrente em função de decisão proferida no juízo criminal, cabe registrar que o julgamento pela irregularidade das contas do responsável independe de ter havido ou não prática de ato de improbidade administrativa ou auferimento de vantagem pessoal em decorrência da gestão de recursos públicos. Com isso, sentença na esfera penal por ausência de provas não repercute necessariamente na esfera administrativa.
15.	A jurisdição exercida pelo Tribunal de Contas da União tem fundamento constitucional e não apresenta vínculo à persecução eventualmente realizada pelo Ministério Público com base na Lei de Improbidade Administrativa - LIA (Lei 8.429/1992) . A absolvição criminal só afasta a responsabilidade administrativa e cível quando for reconhecida ou provada a inexistência do fato ou a negativa da autoria em relação ao responsável. (Acórdão 2067/2015-TCU-Plenário, relator Ministro Bruno Dantas) 
16.	No presente caso, a decisão do juízo criminal, conforme assevera a unidade técnica, "correu na 16ª Vara Federal da Paraíba, nos autos do processo nº 0007072-03.2000.4.05.82, e não afastou a existência do fato ou de sua autoria".
14.	Nesse aspecto, é necessário analisar com a devida cautela a afirmação do sr. Carlos José Castro Marques no sentido de que "existe decisão publicada no DJ em 30/11/2016, que julgou improcedente o pedido formulado na denúncia com absolvição do peticionário, provando o não cometimento do crime".
15.	A mencionada decisão foi vazada nos seguintes termos (fl. 21, peça 817) :
08. Adoto, como razões de decidir, os fundamentos expostos pelo MINISTÉRIO PÚBLICO FEDERAL em suas alegações finais, merecendo destaque os seguintes trechos da peça de fls. 2408/2425: "Ocorre que os elementos probatórios acostados aos autos da presente ação e colhidos no decorrer da instrução processual são insuficientes à comprovação da materialidade e da autoria do delito em evidência (...) 
10. Assim, os elementos probatórios colhidos nos autos não são suficientes para que se confirme o teor da denúncia, segundo a qual os réus (...) teriam participado de fraude no sentido de efetuar pagamento ao também réu CARLOS JOSÉ por serviços não prestados ao SENAR. (...) 
Portanto, mesmo que este magistrado não houvesse concordado com a manifestação do MINISTÉRIO PÚBLICO FEDERAL, deveria julgar improcedente a denúncia por ter o órgão acusador, após análise de todo conjunto probatório emitido pronunciamento pela absolvição dos réus. (grifei) 
16.	Nessa diretriz, cabem algumas considerações. Este Tribunal de Contas da União possui jurisdição e competência próprias estabelecidas pela Constituição Federal e pela sua Lei Orgânica (Lei 8.443/1992) . Por esse motivo, a existência de ação judicial sobre mesma matéria não obsta o exercício do controle externo, dado o princípio da independência das instâncias cível, penal e administrativa. 
17.	No presente caso, conforme se depreende da leitura da sentença, o Juiz julgou improcedente a denúncia em virtude da ausência dos elementos que pudessem caracterizar, individualizar ou mesmo vincular a conduta com as atribuições dos agentes.
18.	A esse respeito, o Supremo Tribunal Federal tem apoiado a tese da independência entre as instâncias administrativa e penal (Mandados de Segurança 26.969-DF, relatado pelo Ministro Luiz Fux e 25.880-DF, relatado pelo Ministro Eros Grau) , no que é acompanhado pelo Superior Tribunal de Justiça (MS 7080-DF, relatado pelo Ministro Fontes de Alencar, MS 7138-DF, relatado pelo Ministro Edson Vidigal e 7042-DF, relatado pelo Ministro José Arnaldo da Fonseca) , corroborando, por extensão, o entendimento esposado por esta Corte de Contas. 
19.	Nesse sentido a jurisprudência assentada desta Corte, sendo exemplos os Acórdão 3036/2015-TCU-Plenário e 10.042/2015-TCU - 2ª Câmara, ambos relatados pelo Ministro Marcos Bemquerer; 7.752/2015-TCU e 7.475/2015, ambos da 1ª Câmara e relatados pelo Ministro José Múcio Monteiro; e 7.123/2014-TCU - 1ª Câmara, Rel. Bruno Dantas, entre outros. 
20.	Pelo princípio da independência das instâncias podem ocorrer condenações simultâneas nas diferentes esferas - cível, criminal e administrativa. O artigo 935 do Código Civil prescreve que a 
"responsabilidade civil é independente da criminal, não se podendo questionar mais sobre a existência do fato, ou sobre quem seja o seu autor, quando estas questões se acharem decididas no juízo criminal". Esse dispositivo precisa ser conjugado com o artigo 66 do Código de Processo Penal, o qual estabelece que "não obstante a sentença absolutória no juízo criminal, a ação civil poderá ser proposta quando não tiver sido, categoricamente, reconhecida a inexistência material do fato".
21.	A interpretação desses dispositivos conjuntamente leva a conclusão de que a sentença penal impedirá a propositura ou continuidade de ação nos âmbitos civil e, por extensão, administrativo, apenas se houver sentença penal absolutória negando categoricamente a existência do fato ou afirmando que não foi o réu quem cometeu o delito. 
22.	Esse entendimento é pacífico no Supremo Tribunal Federal, conforme fica claro nos Mandados de Segurança 21.948-RJ, relatado pelo Ministro Presidente Carmem Lúcia; 21.708-DF, relatado pelo Ministro Marco Aurélio e 23.625-DF, relatado pelo Ministro Maurício Correa. Nesse último, por exemplo, o STF decidiu que a sentença proferida em processo penal é incapaz de gerar direito líquido e certo de impedir o TCU de proceder à tomada de contas, mas poderá servir de prova em processos administrativos se concluir pela não-ocorrência material do fato ou pela negativa de autoria. 
23.	Desse modo, a citada decisão judicial não é passível de alterar a conclusão pela irregularidade das contas, haja vista que aqui se trata de ônus do gestor em comprovar a regularidade da aplicação dos recursos públicos, ao passo que as apurações do Ministério Público Federal no inquérito policial e subsequente processo judicial estavam voltadas para a prática de conduta criminal, em instância independente da administrativa nos termos da legislação regente, apta a influir na esfera administrativa apenas se houvesse sentença penal de negativa de autoria do crime ou de inexistência do fato, situação não verificada no caso concreto.
24.	Assim, não vislumbro a contradição e omissão apontadas e não havendo sido identificados outros vícios a serem sanados na deliberação atacada, devem ser rejeitados os presentes embargos.
	Ante o exposto, voto por que o Tribunal adote o Acórdão que ora submeto à deliberação deste Colegiado.
TCU, Sala das Sessões Ministro Luciano Brandão Alves de Souza, em 10 de junho de 2020.
Ministro JOÃO AUGUSTO RIBEIRO NARDES 
Relator